---
title: "Stutt verkefni 6"
author: "Adalheidur Magnusdottir"
date: "`r Sys.Date()`"
output: html_document
---

```{r setup, include=FALSE}
knitr::opts_chunk$set(echo = TRUE, message=F, warning=F)
```

## Gagnasett lesið inn

```{r}
df <- read.delim("stutt_verkefni_6.dat", header=T)
```

## Breytur athugaðar

```{r}
summary(df)
str(df)
head(df [,c("fb", "display")])


df$fb <- as.factor(df$fb)
df$display <- as.factor(df$display)
```

## Athuga hvernig samanburður er skilgreindur en engar breytingar gerðar

|   Það að ná hvorki false belief prófinu né display prófinu er haft sem samanburður.

```{r}
contrasts(df$fb)
contrasts(df$display)
```

## Líkan sett upp

|   Líkan sett upp þar sem display próf er fylgibreyta og false belief próf er frumbreyta. 

```{r}
likan <- glm(display ~ fb, data=df, family = binomial())
summary(likan)
```

|   Kí-kvaratgildi athugað og marktekt þess.

```{r}
likanChi <- likan$null.deviance - likan$deviance
likanChi

chiDf <- likan$df.null - likan$df.residual
chiDf


chisq.prob <- 1 - pchisq(likanChi, chiDf)
chisq.prob

```

|   Áhættuhlutfall og öryggisbil þess kannað. 

```{r}
# Hallastuðull með andlógariþma
exp(coef(likan))

# Andlógariþmi af öryggisbili
exp(confint(likan))
```

|   Niðurstöðurnar sýna samband á milli false belief og display prófanna þar sem líkur á að barn nái display prófinu aukast þegar false belief prófinu er náð, með hallastuðul b1 = 2,76 og marktækan mun á því að barn nái display prófinu eða ekki, χ2(1) = 26,08, *p* < 0,001. Áhrif false belief prófsins á display prófið voru ágæt, OR = 15,81, en þó með 95% öryggisbil [5,14 ; 56,16]. Það merkir að þau börn sem ná false belief prófinu eru 15,81x líklegri að ná display prófinu, en þær líkur geta verið á bilinu 5,14 til 56,16. 


```{r, echo=F}
library(effects)
plot(allEffects(likan), type='response', grid=T, ylim=c(0,1), xlab="False belief", ylab="Display")
```


