---
title: "Verkefni úr tíma 20.mars"
author: "Adalheidur Magnusdottir"
date: "`r Sys.Date()`"
output: html_document
---

```{r setup, include=FALSE}
knitr::opts_chunk$set(echo = TRUE, message = F)
```


```{r}
df <- read.delim("eel.dat", header=T)
```

# Athuga gögn og breyta í flokkabreytur

```{r}
head(df [, c("Cured", "Intervention")])
head(df)
summary(df)
str(df)

df$Cured <- as.factor(df$Cured)
df$Intervention <- as.factor(df$Intervention)
str(df)
```

# Snúa við samanburðarhópunum

```{r}
df$Cured <- relevel(df$Cured, "Not Cured")
df$Intervention <- relevel(df$Intervention, "No Treatment")

contrasts(df$Cured)
contrasts(df$Intervention)
```

# Setja upp líkan

```{r}
likan <- glm(Cured ~ Intervention, data=df, family = binomial())
summary(likan)
```
|   Út frá þessum niðurstöðum má áætla að líkan með frumbreytu sé betra líkan samanborið við líkan án frumbreytu. Meðferð hefur marktækt áhrif á bata. Meðferð veitir því marktæka forspá fyrir því hvort einstaklingur nái bata eða ekki. B=1,23, z=3,07, *p* < 0,002. 

# Finnum kí-kvarðatgildið, frígráður og marktekt kíkvaðrat

```{r}
likanChi <- likan$null.deviance - likan$deviance
likanChi

chiDf <- likan$df.null - likan$df.residual
chiDf # Er 1 því við erum bara með eina frumbreytu


chisq.prob <- 1 - pchisq(likanChi, chiDf)
chisq.prob

jtools::summ(likan)
```

|   Prófið er marktækt, *p* < 0.002. Líkan með frumbreytu er því marktækt betra heldur en líkan án frumbreytu. Líkanið stendur sig því betur en tilviljun ein að spá fyrir um útkomu. x2 (1) = 9,93, *p* < 0,002. 

```{r}
# Upprunalegur hallastuðull, í log
coef(likan)

# Með andlógariþma
exp(coef(likan))

# Upprunalegt öryggisbil, í log
confint(likan)

# Andlógariþmi af öryggisbili
exp(confint(likan))
```

|   Út frá þessu sjáum við að þeir sem fá meðferð eru 3,42x líklegri til þess að ná bata heldur en þeir sem fá ekki meðferð. Öryggisbilið er [1,58 ; 7,63]. Það merkir að áhættuhlutfall í þýði liggur á bilinu 1,58 til 7,63. Ef áhættuhlutfall væri reiknað í 100 úrtökum myndu öryggisbilin innihalda áhættuhlutfall þýðis í 95% úrtaka.  

|   Á myndinni má sjá að það er samband á milli meðferðar og bata þar sem líkur á bata aukast þegar meðferð er gefin. Líkurnar á því að ná bara þegar einstaklingur fær ekkki meðferð er 42,86% en líkurnar á því að ná bata þegar einstaklingur fær meðferð er 71,92%. 

```{r}
library(effects)
allEffects(likan)
plot(allEffects(likan), type='response', grid=T, ylim=c(0,1), xlab="Meðferð", ylab="Bati")
```

```{r}
df$predicted.probabilites <- fitted(likan)
df$predicted.probabilites
```



