---
title: "R verkefni 3"
author: "Adalheidur, Isak, Larus, Svavar og Alexander"
date: "`r Sys.Date()`"
output: html_document
---

```{r setup, include=FALSE}
knitr::opts_chunk$set(echo = TRUE)

library(knitr)
library(tidyverse)
```

## Liður 1 

### A 
Líkindadreifingarnar sem valdnar voru eru eftirfarandi; 

Líkindadreifing 1 er Poisson stærð með stika 6.21. $$X \sim ~ Poi(6.21)$$
Líkindadreifing 2 er Tvíkostastærð með stika 7, 0.27. $$X \sim ~ Bin(7, 0.27)$$
Líkindadreifing 3 er Veldisstærð með stika 0.1805054. $$X \sim ~ Exp(0.1805054)$$ 
Líkindadreifing 4 er Tvíkostastærð með stika 6, 0.35. $$X \sim ~ Bin(6, 0.35)$$
Líkindadreifing 5 er Poisson stærð með stika 2.72. $$X \sim ~ Poi(2.72)$$


### B 

Slembið fyrirbæri sem fylgir Poisson líkindadreifingu með stika 6.21 er til dæmis ef fjöldi viðskiptavina sem koma inn í verslunarmiðstöð séu að meðaltali 6.21 á mínútu. 

Slembið fyrirbæri sem fylgir Tvíkostadreifingu með stika (7, 0.27) er til dæmis ef líkurnar á því að símtal sem fyrirtæki berst á viku (7 dagar) sé kvörtun er 0.27. 

Slembið fyrirbæri sem fylgir líkindadreifingu Veldisstærðar með stika 0.1805054 er til dæmis úrvinnsluhraði hjá tölvu og við athugum líkurnar á því að tölvan framkvæmi úrvinnsluna á 0.1 (sek). 

Slembið fyrirbæri sem fylgir Tvíkostadreifingu með stika (6, 0.35) er til dæmis ef valdir eru 6 nemendur úr áfanganum Líkindareikningur og tölfræði og líkurnar á því að nemandi muni ná áfanganum eru 0.35.

Slembið fyrirbæri sem fylgir Poisson líkindadreifingu með stika 2.72 er til dæmis ef fjöldi bíla sem keyra í gegnum stoppskyldu á fjölförnum gatnamótum séu að meðtali 2.72 á klukkustund.     

### C

Væntigildi Poisson stærðar með stika 6.21 er $E[X] = 6.21$

Væntigildi Tvíkostastærðar með stika 7, 0,27 er $E[X] = 7 * 0.27 = 1.89$

Væntigildi Veldisstærðar með stika 0.1805054 er $E[X] = 1 / 0.1805054 = 5.54$

Væntigildi Tvíkostastærðar með stika 6, 0.35 er $E[X] = 6 * 0.35 = 2.10$

Væntigildi Poisson stærðar með stika 2.72 er $E[X] = 2.72$

### E

Ef gert er ráð fyrir því að fjöldi viðskiptavina sem koma inn í verslunarmiðstöð á mínútu sé 6.21 og líkindadreifingin hefur væntigildi 6.21 þá er það raunverulegt meðaltal fjölda viðskiptavina sem kom inn í verslunarmiðstöð á mínútu. 

Ef líkurnar eru 0.27 að símtal sem fyrirtæki berst á viku sé kvörtun þá er væntigildi dreifingarinnar 1.89. Þá er raunverulegt meðaltal símtala sem eru kvörtun á viku 1.89. 

Ef úrvinnsluhraði tölvu er 0.181 á hverja skipun og væntigildi þess er 5.54, þá er raunverulegt meðaltal úrvinnsluhraða 5.54

Ef valið er af handahófi 6 nemendur í áfanganum líkindareikningur og tölfræði og líkurnar á því að nemendi hafi náð áfanganum er 0.34 þá er væntigildi líkindadreifingarinnar 2.10. Þá er raunverulegt meðaltal nemenda sem hafa náð áfangnum 2.10.

Ef fjöldi bíla sem hunsa stoppskyldu á fjölförnum gatnamótum séu að meðaltali 2.72 og líkindadreifingin hefur væntigildi 2.72 þá er það raunverulegt meðaltal fjölda bíla sem stöðva ekki við stoppskyldu á klukkustund. 

## Liður 2

Ef kanna á fjölda viðskiptavina sem koma í verslunarmiðstöð á mínútu væru hentugt að taka úrtak með því að fara í verslunarmiðstöð, vera í klukkustund við innganginn og skrásetja fjöldann sem kemur inn. Þetta væri svo framkvæmt í 5 daga til að fá sem bestu mynd af raunverulegu þýði. 

Til að kanna líkurnar á því að símtal sem fyrirtæki berst sé kvörtun væri hægt að fylgjast með fyrirtækinu í viku, skrásetja niður erindi símtals sem fyrirtæki berst og athuga hlutfall kvartanna. 

Til að kanna líkurnar á því að tölva klári úrvinnslu væri hægt að taka stórt slembiúrtak úr úrvinnslusögu hjá tölvu og finna meðalúrvinnsluhraða eða láta tölvuna keyra yfir heilan dag og taka þá meðaltal af úrvinnsluhraða hennar.

Til að kanna hvaða líkurnar á því að nemandi nái áfanganum Líkindareikningur og tölfræði væri hægt að taka slembiúrtök af fyrrum nemendum sem hafa tekið áfangann líkindareikningur og tölfræði.   

Til að kanna fjölda bíla sem stöðva ekki við stoppskyldu á fjölförnum gatnamótum væri hentugt að taka úrtak með því að standa við gatnamótin í klukkustund á dag í nokkra daga og telja bílana sem sem fara yfir gatnamótin og skrásetja hversu margir stöðva ekki við stoppskylduna. 

## Liður 3

### A 
Í höfuðsetningu tölfræðarinnar (e. Central limit theorem) kemur fram ef við tökum meðaltal nógu margra mælinga munum við fá meðaltal sem fylgir normaldreifingu sama hver dreifing upprunalegu mælingunnar er. Mælingarnar þurfa að vera óháðar og fylgja sömu dreifingu. Það viðmið sem oftast er miðað við er að n sé jafnt og, eða stærra en 30.

### B
Væntigildi slembistærðar er raunverulega meðaltal slembistærðarinnar og því er væntigildi meðaltalsins jafnt og væntigildi upprunalegu slembistærðanna sem við fengum í upphafi.  

```{r}
v_medal <- c("Væntigildi meðaltals", "Væntigildi slembistærða")
v_rbinom1 <- c(2.10, 2.10)
v_rexp <- c(5.54, 5.54)
v_rpois1 <- c(6.21, 6.21)
v_rbinom2 <- c(1.89, 1.89)
v_rpois2 <- c(2.72, 2.72)

col_names_v <- c("Mæling", "Tvíkostadreifing 1", "Veldisdreifing", "Poisson dreifing 1", "Tvíkostadreifing 2", "Poisson dreifing 2")

tafla_væntg <- data.frame(v_medal, v_rbinom1, v_rexp, v_rpois1, v_rbinom2, v_rpois2)
colnames(tafla_væntg) <- col_names_v

kable(tafla_væntg, caption = "Munur á væntgildi meðaltals og væntgildi upprunalegu slembistærðar")
```



### C

Væntigildi meðaltalsins er jafnt meðaltalinu alveg sama hver úrtaksstærðin er. Sjá má töflu fyrir neðan að væntigildi meðaltalsins breytist því ekki neitt þegar að úrtaksstærðin stækkar.

```{r}
m_úrtaksstærð <- c(10, 30, 50, 100)
m_rbinom1 <- c(2.10, 2.10, 2.10, 2.10)
m_rexp <- c(5.54, 5.54, 5.54, 5.54)
m_rpois1 <- c(6.21, 6.21, 6.21, 6.21)
m_rbinom2 <- c(1.89, 1.89, 1.89, 1.89)
m_rpois2 <- c(2.72, 2.72, 2.72, 2.72)

col_names_m <- c("Úrtaksstærð", "Tvíkostadreifing 1", "Veldisdreifing", "Poisson dreifing 1", "Tvíkostadreifing 2", "Poisson dreifing 2")

tafla_medaltal <- data.frame(m_úrtaksstærð, m_rbinom1, m_rexp, m_rpois1, m_rbinom2, m_rpois2)
colnames(tafla_medaltal) <- col_names_m

kable(tafla_medaltal, caption = "Breyting á meðaltali með mismunandi úrtaksstærðir")
```


### D
Því stærri sem úrtaksstærðin er því minni breytileiki verður í úrtakinu. Við sjáum á töflunni fyrir neðan að dreifnin minnkar alltaf þegar að úrtaksstærðin stækkar.

```{r}
d_úrtaksstærð <- c(10, 30, 50, 100)
d_rbinom1 <- c(0.137, 0.0458, 0.0275, 0.0137)
d_rexp <- c(3.06, 1.02, 0.613, 0.307)
d_rpois1 <- c(0.623, 0.207, 0.124, 0.0621)
d_rbinom2 <- c(0.139, 0.0462, 0.0275, 0.0138)
d_rpois2 <- c(0.272, 0.0904, 0.0544, 0.0269)

col_names_d <- c("Úrtaksstærð", "Tvíkostadreifing 1", "Veldisdreifing", "Poisson dreifing 1", "Tvíkostadreifing 2", "Poisson dreifing 2")

tafla_dreifni <- data.frame(d_úrtaksstærð, d_rbinom1, d_rexp, d_rpois1, d_rbinom2, d_rpois2)
colnames(tafla_dreifni) <- col_names_d

kable(tafla_dreifni, caption = "Breyting á dreifni með mismunandi úrtaksstærðir")
```

## Liður 4

### A

### B

### C

### D


## Liður 5

### A 
Þar sem veldisdreifing er samfelld dreifing þá má áætla að ef tekin eru stærstu gildi úr 100.000 ítrunum að þau dreifist samfellt. Úrtaksdreifing stærsta gildis slembistærðarinnar sem fylgir veldisdreifingu er því eina sem er samfelld. Hún er samfelld í úrtaksstærðum 10, 30, 50 og 100. 

### B

Í töflunni má sjá mun á væntigildi stærsta gildis og væntigildi upprunalegu slembistærðanna. Væntigildi hverrar líkindadreifingar fyrir sig hækkar þegar fjöldi í úrtaki hækkar. Í töflunni má sjá að hún stækkar mest í tilfella veldisdreifingar.

```{r}
urtaks_staersta <- c("Upprunalega", 10, 30, 50, 100)
staersta_poisson1 <- c(2.72, 5.48, 6.57, 7.03, 7.64)
staersta_poisson2 <- c(6.21, 10.3, 11.8, 12.4, 13.3)
staersta_tvikosta1 <- c(2.10, 3.92, 4.52, 4.76, 5.06)
staersta_tvikosta2 <- c(1.89, 3.77, 4.43, 4.69, 5.04)
staersta_veldis <- c(5.54, 16.2, 22.1, 24.9, 28.7)

tafla_staersta <- data.frame(urtaks_staersta, staersta_poisson1, staersta_poisson2, staersta_tvikosta1, staersta_tvikosta2, staersta_veldis) 

colnames(tafla_staersta) <- c("Úrtaksstærð", "Poisson dreifing 1", "Poisson dreifing 2", "Tvíkostadreifing 1", "Tvíkostadreifing 2", "Veldisdreifing")

kable(tafla_staersta)
```


### C
Væntigildi stærsta gildisins stækkar eftir því sem úrtakstærðin stækkar. Það gildir um allar líkindadreifingarinnar.

### D
Í töflunni má sjá að dreifni stærsta gildisins minnkar eftir því sem úrtakstærðin stækkar í tilfelli Poisson og Tvíkostadreifingar. Í tilfelli veldisdreifingar þá stækkar dreifni stærsta gildisins smávægilega eftir því sem úrtaksstærðin stækkar. 

```{r}
dreifni_urtak <- c(10, 30, 50, 100)
dreifni_staersta_poisson1 <- c(1.66, 1.36, 1.24, 1.15)
dreifni_staersta_poisson2 <- c(3.19, 2.49, 2.31, 2.07)
dreifni_staersta_tvikosta1 <- c(0.579, 0.403, 0.362, 0.269)
dreifni_staersta_tvikosta2 <- c(0.671, 0.492, 0.449, 0.378)
dreifni_staersta_veldis <- c(47.4, 49.4, 50.0, 50.3)

tafla_dreifni_staersta <- data.frame(dreifni_urtak, dreifni_staersta_poisson1, dreifni_staersta_poisson2, dreifni_staersta_tvikosta1, dreifni_staersta_tvikosta2, dreifni_staersta_veldis)

colnames(tafla_dreifni_staersta) <- c("Úrtaksstærð", "Poisson dreifing 1", "Poisson dreifing 2", "Tvíkostadreifing 1", "Tvíkostadreifing 2", "Veldisdreifing")
kable(tafla_dreifni_staersta)
```


## Liður 6

### A

Það sést að líkindadreifingarnar bregðast eins við þegar úrtaksstærðin er stækkuð. 

### B

Í Poisson og tvíkosta dreifingunum hafa lýsistærðirnar sína kosti/galla og báðar lýsistærðirnar gefa dýrmætar upplýsingar um dreifingarnar en val á milli þeirra fer eftir þörfum við greiningu á gögnum.

Meðaltal:
Kostirnir eru að auðvelt að reikna (sama og lambda í Poisson). Það gefur einnig til kynna væntigildið af slembistærðinni.
Gallarnir eru að meðaltalið er viðkvæmt fyrir útlögum sem getur leitt til ónákvæmra niðurstaða þegar gögnin eru ekki samhverf.

Miðgildi:
Kostir eru að miðgildi er ekki viðkvæmt fyrir útlögum og því gefur sterkan mælikvarða á miðlæga tilhneigingu gagnanna. Einnig aðskilur miðgildið dreifinguna í tvo jafna hluta.

Í veldisdreifingunni endurspeglar meðaltalið undirliggjandi mælikvarða og gefur upplýsingar um tímakvarða dreifingarinnar, en miðgildið gefur sterkan mælikvarða á miðlæga tilhneigingu gagna og er ekki viðkvæmt fyrir útlögum.

### C 

Það fer mjög mikið eftir hvað við viljum rannsaka hvort sumar lýsistæðirnar eigi betur við en aðrar. T.d. ef markmiðið er að finna væntigildi af fjölda viðskiptavina sem er líklegastur til að koma inn í verslunarmiðstöðina á mínútu, þá myndi meðaltal eiga best við. Hins vegar kæmi miðgildi að góðum notum ef við viljum vita miðjuna á dreifingunni ef tekið er tillit til útlaga.