---
title: "Verkefni1 - MAS201F"
author: "Isak Orn Ivarsson og Adalheidur Magnusdottir"
date: "2023-01-12"
output: html_document
---
```{r setup, include= F}
knitr::opts_chunk$set(echo=T, warning=F, message =F)
```


1. Útskýrið með ykkar eigin orðum hvers vegna það borgar sig að skipta um hurð.

Líkurnar á því að velja hurðina með bíllnum sem þú vilt eru 1 á móti 3, þú velur því eina hurð með þeim líkum. Þá eru 2/3 líkur gegn þér þar sem það eru tvær hurðar eftir. Hinsvegar opnar Monty eina hurð þar sem geit er. Þá "þjappast" mótlíkurnar frá tveim hurðum yfir í eina. Líkurnar eru því ennþá 2/3 en núna bara á einni hurð. Það er því þér í hag að skipta um hurð þar sem hurðin sem Monty valdi ekki.

2. Setjið Monty Hall gátuna stærðfræðilega fram, þar með talið að skilgreina hvert útkomumengið og hverjir eru atburðirnir sem vísað er til.

Útkomumengi:
$$
\Omega = \{Vinna, Tapa\}
$$
Atburðir:
Velja hurð = {A}

Monty Hall opnar hurð með geit = {B}



3. Teiknið skýringarmynd, eða -töflu, þar sem þið tiltakið þá atburði sem koma fyrir í þrautinni og líkurnar á þeim.

| Hurð 1        | Hurð 2          | Hurð 3        |
| :---          |    :----:       |  ---:         |
| Valin hurð    |  ÓVALIN hurð    | Óvalin hurð   |
| Líkur: 1 / 3  |  Líkur: 1/3     | Líkur: 2 / 3  |

Líkurnar eru því 1/3 þér í hag og 2/3 gegn þér. En þá opnar Monty Hall  eina hurð þar sem geit er.

| Hurð 1        | Hurð 2          | Hurð 3        |
| :---          |    :----:       |  ---:         |
| Valin hurð    | Monty Hall hurð | Óvalin hurð   |
| Líkur: 1 / 3  |  Líkur: 0       | Líkur: 2 / 3  |

Þar sem Monty Hall opnar eina hurð þar sem staðfest að ein geit er þá eru líkurnar gegn þér ennþá 2/3 nema þú veist að það er geit á bakvið hurðina sem Monty opnaði og því "þjappast mótlíkurnar" á hurðina sem stendur eftir óopin, í þessu tilviki "Hurð 3".

Til að skýra betur frá því afhverju þátttakandi skuli alltaf skipta um hurð látum við P(A) vera atburðurinn að velja hurð 1 og P(B) vera atburðurinn að Monty Hall sýnir geit bakvið hurð 2.
$$
P(A|B) = \frac
  {P(B|A) P(A)} 
  {P(B)}
=
\frac
  {\frac{1}{2} * \frac{1}{3}}
  {\frac{1}{3} * \frac{1}{2} +
  \frac{1}{3} * 0 
  + \frac{1}{3} * 1}
=
\frac{1}{3}
$$
-Í teljara setjum við 1/3 * 1/2 þar sem við veljum hurð og líkurnar á því að hún sé með bíl eru 1/3. Þá eru tvær hurðar eftir sem hafa helmings (1/2) líkur á því að vera valdar.
-Í nefnara setjum við líkurnar á Monty Hall að velji hurð 2.
-Hann velur aldrei hurð með bíl, þ.e. 1/3 * 0.
-Hann velur alltaf hurð sem hefur geit, þ.e. 1/3*1/2
-Ef Bíllinn er bakvið hurð 3 þá mun hann alltaf opna hurð 2, þ.e. 1/3*1
Þá getum við ályktað sem svo að líkurnar á því að velja hurð 1 og á bakvið hana sé bíll eru 1/3 en að velja hurð 3 hefur líkurnar 2/3. Því skal þátttakandi alltaf skipta um hurð. 


5. Bónusspurning: Nú gerist það að þáttastjórnandinn er búinn að steingleyma á bakvið hvaða hurð geitin er. Hann tekur samt sénsinn og opnar eina hurð af handahófi og sem betur fer reynist geit á bakvið hurðina. Eigið þið enn að skipta um hurð?
- Þá skiptir það ekki máli hvort við skiptum um hurð.

1. Smíðið slembistærð sem lýsir hurðunum þremur og vinningunum á bak við þær í Monty Hall þrautinni. Gerum ráð fyrir að geit sé fimm þúsund króna virði en bíll fimm milljóna króna virði.

Hurd = {5000, 5000, 5000000}

2. Skrifið formúlu líkindafalls slembistærðarinnar sem þið bjugguð til og teiknið graf hennar.
P(X=x)


```{r}
#3. Hermið 100000 þátttökur í leiknum og reiknið gróðann í hvert sinn ef þið skiptið ekki hurð.

hurd <- c('bill','geit','geit')

#Spilari skiptir ekki
j <- 0
win2 <- 0
loss2 <- 0
utkoma <- 0

for(j in 1:100000){
  ValSpilara <- sample(hurd,1)
  
  if(ValSpilara=='bill'){
    utkoma <- utkoma + 5000
    j+1
    win2 <- win2+1
  }
  if(ValSpilara =='geit'){
    utkoma <- utkoma + 5
    j+1
    loss2 <-loss2+1
  }
  j <- j+1
}
utkoma
win2
loss2
```

4. Hermið 100000 þátttökur í leiknum og reiknið gróðann í hvert sinn ef þið skiptið um hurð.
```{r}
#Spilari skiptir
i <- 0
win <- 0
loss <- 0
SkiptiUtkoma <- 0

for(i in 1:100000){
  Spilari <- sample(hurd,1)
  Monty <- sample(hurd,1)
  
  while (Monty != 'geit'){
    Monty <- sample(hurd,1)
    if(Monty == 'geit'){
      SpilariSkiptir <- sample(hurd,1)
    }
  }
  while(SpilariSkiptir == Spilari){
    SpilariSkiptir <- sample(hurd,1)
  }
  if(SpilariSkiptir=='bill'){
    SkiptiUtkoma <- SkiptiUtkoma + 5000
    win <- win+1
  }
  if(SpilariSkiptir=='geit'){
    SkiptiUtkoma <- SkiptiUtkoma + 5
    loss <- loss +1
  }
  i <- i+1
}
SkiptiUtkoma
loss
win
```

5. Skrifið formúlu skilyrta líkindafallsins sem lýsir mögulegum útkomum þegar búið er að opna eina hurð með geit bakvið.

6. Notið tungumál stærðfræðinnar til að rökstyðja hvert væntigildi gróðans er þegar eintaklingur tekur þátt í leiknum og skiptir ekki um hurð.

7. Notið tungumál stærðfræðinnar til að rökstyðja hvert væntigildi gróðans er þegar eintaklingur tekur þátt í leiknum og skiptir um hurð.