---
title: "Langt verkefni 3"
author: "Aðalheiður Magnúsdóttir og Sigrún Erna Kristinsdóttir"
date: "`r Sys.Date()`"
output: html_document
---

```{r setup, include=FALSE, scipen=999}
knitr::opts_chunk$set(echo = TRUE, warning=F, message=F)
options(scipen=999)
library(readr)
library(car)
library(kableExtra)
library(broom)
library(ggplot2)
library(GGally)
```

# Inngangur

# Aðferð

|   Gögnin eru tilbúin gögn sem fengin voru frá James o.fl. (2013). Upprunlegu gögnin innihalda 12 breytur en hér er unnið með 7 breytur og 400 svör. Breyturnar eru innkoma í 1.000 dollurum, hámarks innistæða á kredikoti, lánshæfimat, fjöldi kreditkorta, aldur sem mældur var í árum, menntun sem var fjöldi ára í skóla og meðalinnistæða á kredikorti. 
|   Markmið greiningarinnar er að athuga tengsli á milli breytanna, framkvæma marghliða aðfallsgreiningu, leggja mat á forsendur líkana og umbreyta gögnunum. Tengsl breytanna var kannað með fylgnifylki og unnið var með þær breytur sem höfðu hæstu fylgni við hvor aðra. Marghliða aðfallsgreining var framkvæmd en hún gerir kleift að spá fyrir um gildi fylgibreytu út frá fleiri en einni frumbreytu. Hallastuðullinn lýsir þá breytingu á gildi fylgibreytu þegar frumbreyta hækkar eða lækkar um eina einingu, þegar leiðrétt er fyrir áhrifum annarra frumbreyta. Forsendur voru kannaðar fyrir líkanið með út frá línulegum tengslum, normaldreifingu og einsleitni villu. Það var skoðað með leifarriti, normalriti, breiddar- og staðsetningariti og áhrifariti. Að því loknu var kannað hvort bæta mætti líkanið og forsendur þess með umbreytingum. Umbreytingar leiðrétta fyrir vandamálum ef þau eru til staðar, þær draga úr skekkju af völdum frávillinga en viðhalda sömu eiginleikum og upprunalegu gögnin. Markmiðið var að enda með lokalíkan sem veitir bestu forspá og hefur ásættanlegar forsendur.


# Niðurstöður

```{r, echo=F}
df <- read_csv("langt_verkefni_3.csv", col_types = cols(...1 = col_skip()))
```

```{r, echo=F, include=FALSE}
# Breyta nöfnum og athuga breytur 

colnames(df) <- c("innkoma", "hamarks_innistaeda", "lanshaefimat", "fjoldi_korta", "aldur", "menntun", "medalinnistaeda")

str(df)
summary(df)
sum(is.na(df))
```

|   Við forathugun gagna er byrjað á að athuga lýsandi tölfræði breyta, sjá töflu 1. Á mynd 1 má svo sjá fylgnifylki sem sýnir fylgni milli breytanna. Jákvæð fylgni er á milli innkomu, lánshæfnimats og meðalinnistæðu og líklegt að þessar breytur henti við úrvinnslu. 

```{r, echo=F}
tafla <- cbind(sapply(df, mean), sapply(df, sd)) |> round(2)  

colnames(tafla) <- c("Meðaltal", "Staðalfrávik")
rownames(tafla) <- c("Innkoma (í 1000$)", "Hámarks innistæða á kreditkorti", "Lánshæfimat",
                     "Fjöldi korta", "Aldur", "Menntun", "Meðalinnistæða á kredikorti")


kbl(tafla, caption="Tafla 1. Lýsandi tölfræði breytanna", align="cc") |> kable_classic(full_width=T, font_size=18, html_font = "Times new Roman") %>% gsub("font-size: initial !important;",
"font-size: 15pt !important;",
.)
```


```{r, echo=F, fig.align='center'}
fylgnifylki <- ggpairs(data=df, na.omit(T), columns = c(1,2,3,4,5,6,7), lower = list(continuous = "smooth", combo = "facetdensity"),
  proportions = c(3,3,3,3,3,3,3)) +theme_bw()

fylgnifylki
```


### Marghliða aðfallsgreining

|   Líkan 1 er spálíkan þar sem spáð var fyrir um lánshæfnimat út frá innkomu og meðalinnistæðu kreditkorta einstaklings. Á töflu 2 má sjá niðurstöður líkans 1. 

```{r, echo=F}
#Spáð fyrir um lánshæfimat 
fit1 <- lm(lanshaefimat ~ innkoma  + medalinnistaeda, data = df)

# öryggisbil
lm.fit1_oryggi <- car::Confint(fit1)


# Tafla
#lm.fit1 |> tidy() |> kable(col.names = c("Forspá", "Hallastuðull", "Staðalvilla", "T-gildi", "*p*"), digits = c(0, 2, 3, 2, 100), caption = "Tafla 2. *Marghliða aðfallsgreining*.", align="lcccc") |> kable_classic(full_width=T, font_size=18, html_font = "Times new Roman") %>% gsub("font-size: initial !important;",
#"font-size: 15pt !important;",
#.)

jtools::summ(fit1)

```

|   Í töflu 2 má sjá niðurstöður aðfallsgreiningarinnar. Frumbreytan innkoma spáði marktækt fyrir um lánshæfimat með og meðalinnistæða spáði einnig marktækt fyrir um lánshæfimat miðað við *p* < 0,05. Hallastuðull innkomu var `r round(summary(fit1)$coefficients[2,1], 2)` sem segir að fyrir hvern dollara sem viðkomandi fékk í innkomu þá hækkaði lánshæfimat þess um 2.19, þegar leiðrétt var fyrir áhrifum meðalinnistæðu. Öryggisbilið var (2.06, 2.30). Hallastuðull meðalinnistæðu var `r round(summary(fit1)$coefficients[3,1], 2)` sem merkir að fyrir hvern dollara sem einstaklingur var með í meðalinnistæðu þá hækkaði lánshæfimat þess um 0.21, þegar leiðrétt var fyrir áhrifum innkomu. Öryggisbilið var (0.20, 0.22). Skýringarhlutfallið var 94.02%, svo 94.02% af heildarbreytileika lánshæfimats mátti skýra með breytingum á innkomu og meðalinnistæðu á kreditkorti. 

### Forsendur líkansins

```{r, echo=F, out.width="50%", fig.show='hold'}
plot(fit1)
```

|       Til að meta forsendur aðfallsgreiningar þarf að athuga línuleg tengsl, normaldreifingu villu, einsleitni villu og óhæði villu. Það er gert með leifariti, normalriti, breiddar- og staðsetningariti og áhrifariti, sjá myndir 2-5 hér að neðan.
|       Eins og sjá má á leifariti er dreifing leifar fremur jákvætt skekkt, og því varla hægt að álykta sem svo að forsendur gangvart línulegum tengslum ásamt því að áberandi mynstur er á dreifingu, og því vafasamt að gera ráð fyrir einsleitni. Þó má vera að lógariþmísk umbreyting hafi jákvæð áhrif. Einsleitni verður athuguð nánar í breiddar- og staðsetningarriti. 
|       Þegar litið er til normalritsins (*Normal Q-Q plot*) má sjá hvernig leif dreifist í samanburði við fullkomna normaldreifingu. Öfgagildi á báðum endum skekkja hér dreifingu frá normalviðmiði.
|       Til að meta einsleitni villu er horft til breiddar- og staðsetningarrits (*Scale-Location*) sem gefur dreifingu leifar þar sem spágildi eru á x-ás og stöðluð leif á y-ás. Ritið gefur til kynna að dreifing leifar sé fremur jákvætt skekkt og svipað mynstur og í leifaritinu.  
|       Áhrifaritið gefur leif miðað við Cook's distance, og er notað til að finna áhrifamestu gildin. Áhrifaritið gefur hér sterkt til kynna að áhrifamestu gildin séu öfgagildi, en umbreyting gæti haft áhrif á það mat.

### Umbreytingar

|   Umbreytingum var beitt á breyturnar innkoma, meðalinnistæða og lánshæfimat. Notaður var lógariþmi þar sem jákvæð skekkja var til staðar í dreifingum allra breytanna. Lógariþmi þjappar hægri hala dreifingar saman og getur því hjálpað þegar jákvæð skekkja er vandamál. Þar sem breytan meðal innistæða inniheldur núll gildi var ákveðið að bæta 1 við öll gildi þegar umbreyting var framkvæmd. Kostur slíkrar meðhöndlunar gilda er að log(1)=0, og núll-gildi munu því haldast eftir umbreytingu. Lógariþmísk umbreyting er helst notuð þegar leysa þarf vanda vegna jákvæðrar skekkju og ójafnrar dreifingar og hentar því vel í þessu tilviki. Hér að neðan má sjá dreifingu breytanna fyrir og eftir umbreytingar. Eftir umbreytingar er dreifing ekki lengur jafn áberandi mikið jákvætt skekkt. 

```{r, echo=F, out.width="50%", fig.show='hold'}
#Breytt með log
hist(df$innkoma, main = "Innkoma fyrir umbreytingar", xlab = "Innkoma", ylab="Tíðni")
df$innkoma_log <- log(df$innkoma)
hist(df$innkoma_log, main = "Innkoma eftir umbreytingar",  xlab = "Innkoma", ylab="Tíðni")

hist(df$medalinnistaeda, main = "Meðalinnistæða fyrir umbreytingar", xlab="Meðalinnistæða á kreditkorti", ylab="Tíðni")
df$medal_log <- log(df$medalinnistaeda+1)
hist(df$medal_log, main = "Meðalinnistæða eftir umbreytingar", xlab="Meðalinnistæða á kreditkorti", ylab="Tíðni")

hist(df$lanshaefimat, main = "Lánshæfimat fyrir umbreytingar", xlab="Lánshæfimat", ylab="Tíðni")
df$lansmat_log <- log(df$lanshaefimat)
hist(df$lansmat_log, main="Lánshæfimat eftir umbreytingar", xlab="Lánshæfimat", ylab="Tíðni")

```


```{r, echo=F}
#Nýtt líkan
fit1log <- lm(lansmat_log ~ innkoma_log + medal_log, data = df)

#lm.fit1_oryggi <- car::Confint(fit1log)

#fit1log |> tidy() |> kable(col.names = c("Forspá", "Hallastuðull", "Staðalvilla", "T-gildi", "*p*"), digits = c(0, 2, 3, 2, 20), caption = "Tafla 3. *Marghliða aðfallsgreining eftir umbreytingar*.", align="lcccc") |> kable_classic(full_width=T, font_size=18, html_font = "Times new Roman") %>% gsub("font-size: initial !important;",
#"font-size: 15pt !important;",
#.)

```

### Forsendur líkansins eftir umbreytingar

|   Því næst er athugað hvort forsendur haldi betur eftir umbreytingu, en aðfallsgreining er talin nokkuð traust gagnvart frávikum frá normaldreifingu. 

```{r, out.width="50%", fig.show='hold', echo=FALSE}
plot(fit1log)
```

|   Myndirnar hér fyrir ofan sýna forsendur líkansins eftir umbreytingar. Eins og sjá má á leifariti er dreifing nokkuð jöfn og ekki áberandi mynstur, og því hægt að álykta sem svo að forsendur gagnvart línulegum tengslum og einsleitni haldist. Einsleitni verður athuguð nánar í breiddar- og staðsetningarriti.
|   Þegar litið er til normalritsins (*Normal Q-Q plot*) má sjá hvernig leif dreifist í samanburði við fullkomna normaldreifingu, og nokkuð ljóst að dreifing leifar eftir umbreytingu nálgast normaldreifingu.
|   Til að meta einsleitni villu er horft til breiddar- og staðsetningarrits (*Scale-Location*) sem gefur dreifingu leifar þar sem spágildi eru á x-ás og stöðluð leif á y-ás. Ritið gefur til kynna að dreifing leifar nokkuð jöfn.
|   Áhrifaritið gefur leif miðað við Cook’s distance, og er notað til að finna áhrifamestu gildin. Eftir umbreytingu gefur áhrifaritið þó enn til kynna að áhrifamestu gildin séu enn öfgagildi.


|   Í töflu 3 má sjá líkan 1 fyrir og eftir umbreytingu. Helsti kostur umbreytinga er að auðvelda túlkun áhrifa breyta, sem sést bersýnilega hér. 

```{r, results = 'asis', echo = FALSE}
texreg::knitreg(list(fit1, fit1log),
                custom.model.names = c("Líkan 1", "Líkan eftir umbreytingu"),
                caption = "Tafla 3: Niðurstöður marghliða aðfallsgreiningar, fyrir og eftir umbreytingu",
                caption.above = TRUE,
                digits = 3, full.widt= TRUE, center = TRUE)
```

# Umræða

|   

# Heimildir

James, G., Witten, D., Hastie, T., and Tibshirani, R. (2013) An Introduction to Statistical Learning with applications in R, https\://www.statlearning.com, Springer-Verlag, New York

