---
title: "Stutt verkefni 5"
author: "Adalheidur Magnusdottir"
date: "`r Sys.Date()`"
output: html_document
---

```{r setup, include=FALSE, scipen=999}
knitr::opts_chunk$set(echo = TRUE, message = F, warning = F)

library(readr)
library(dplyr)
library(furniture)
```

## Lesa inn gagnasettið

```{r}
df <- read_csv("stutt_verkefni_5.csv", col_types = cols(...1 = col_skip()))
```

## Lagfæring gagna

```{r}
# Athuga breyturnur
str(df)
summary(df)

# Breyta sveitarfélagi í þáttabreytu
df$sveitarfelag <- as.factor(df$sveitarfelag)

#Lýsandi tölfræði
df %>%
    furniture::table1('Sveitarfélag' = sveitarfelag, 'Heildarleiguverð á mánuði.' = verd,
        'Stærð í fermetrum' = staerd, test = TRUE, total = TRUE, caption = "Tafla 1: Lýsandi tölfræði.", output = "markdown")
```

## Skilagreina samanburð

```{r}
# Athuga hvernig R skiptir hópunum niður
contrasts(df$sveitarfelag)

# Athuga hvernig hóparnir eru skilgreindir 
levels(df$sveitarfelag)

# Fjarlæga mosfellsbæ
df <- df %>% filter(sveitarfelag %in% c("Garðabær", "Hafnarfjarðarkaupstaður", "Kópavogsbær", "Reykjavíkurborg"))
df <- df %>% mutate(sveitarfelag = droplevels(sveitarfelag))
levels(df$sveitarfelag)

# Skilgreina Reykjavík sem samanburðarhóp
Grb_v_Rvk <- c(1, 0, 0, 0)
Hfj_v_Rvk <- c(0,1,0,0)
Kop_v_Rvk <- c(0,0,1,0)
contrasts(df$sveitarfelag) <- cbind(Grb_v_Rvk, Hfj_v_Rvk, Kop_v_Rvk)
```


## Aðfallsgreining

|   Sett var upp líkan þar sem verð er fylgibreyta og sveitarfélag sem tekur fjögur gildi er frumbreyta. 

```{r}
lm.fit <- lm(verd ~ sveitarfelag, data=df)
summary(lm.fit)
```

|   Skýringarhlutfallið er 0.01067 og líkanið nær því yfir 1.07% af breytileika fylgibreytu. Það merkir að sveitarfélag nær einungis að útskýra 1.07% af breytileika á verðbreytingum á heildarleiguverði. Líkanið sem heild er marktækt; F(3, 63548) = 229.4, *p* < 0.05. 
|   Hallastuðull Garðabæjar var 26065.3 og marktækur með *p* < 0.05. Hallastuðull Hafnafjarðarkaupstaðar var 2963.9 og marktækur með *p* < 0.05. Hallastuðull Kópavogs var 13856.2 og marktækur með *p* < 0.05. Meðaltal fyrir Garðabæ, Hafnafjarðarkaupstað og Kópavog var hærra í samanburði við Reykjavík og sá munur var marktækur. Breyting á heildarleiguverði hækkar því þegar farið er frá Reykjavík til hinna sveitarfélaganna. 
|   Í samanburði við Reykjavík, þá eru heildarleiguverð á mánuði í sveitarfélögunum Garðabæ, Hafnafjarðarkaupstað og Kópavogsbæ hærri. Út frá þessu líkani má því túlka að heildarleiguverð á mánuði er lægst í Reykjavík. 

